臺灣高等法院民事判決　　　　　　　　93年度家上易字第29號
上　訴　人　乙○○
訴訟代理人　廖湖中律師
被 上 訴人　甲○○
　　　　　　丁○○
　　　　　　丙○○
共　　　同
訴訟代理人　吳孟玲律師
上列當事人間請求分割遺產事件，上訴人對於中華民國93年7 月
21日臺灣板橋地方法院92年度家訴字第46號第一審判決提起上訴
，並為訴之追加，本院於94年10月25日言詞辯論終結，判決如下
：
    主  文
上訴及追加之訴均駁回。
第二審及追加之訴訴訟費用均由上訴人負擔。
    事實及理由
一、按在第二審為訴之追加，非經他造同意，不得為之，但請求
    之基礎事實同一者，不在此限，民事訴訟法第446條第1項、
    第255 條第1項第2款定有明文。查，本件上訴人起訴主張被
    繼承人即兩造之母親張葉文妹之遺產，為被上訴人取走，又
    拒不分割，爰依民法第1146條第1項、第1164條、第1144條
    第1款、第824條第2項第1款規定，求為命准將兩造被繼承人
    張葉文妹所遺財產予以分割。被上訴人應各給付上訴人新台
    幣（以下同）356,084元本息。嗣於本院審理中，並主張被
    繼承人張葉文妹之遺產，為被上訴人共同侵害，追加依民法
    第185條第1項規定請求，核其請求基礎事實同一，應予准許
    ，合先敘明。
二、上訴人主張：兩造之母親張葉文妹於民國90年4 月13日死亡
    ，遺有存款1,903,435元，及現金3,437,829元，合計5,341,
    264元（下稱系爭遺產），兩造及兩造之父親張吉森共5人為
    其繼承人，應繼分各為5分之1，每人應分得1,068,252 元。
    嗣兩造之父親於91年7月2日死亡，母親所留系爭遺產均為被
    上訴人取走，迭經請求分割遺產，均為被上訴人所拒，為此
    依民法第1146條第1項、第1164條、第1144 條第1款、第824
    條第2項第1款規定，求為命(一)准將兩造被繼承人張葉文妹所
    遺財產5,341,264 元予以分割。(二)被上訴人甲○○、丁○○
    、丙○○應各給付上訴人356,084元及各自90年4月13日起，
    至清償日止，按年息5%計算利息之判決（原審為上訴人敗訴
    之判決。上訴人聲明不服。並為訴之追加）。上訴聲明：(一)
    原判決廢棄。(二)請准將被繼承人張葉文妹所遺財產5,341,26
    4元予以分割。兩造每人各得1/5。(三)被上訴人甲○○、丁○
    ○、丙○○應連帶給付上訴人1,048,252元及自90年4月27日
    起，至清償日止，按年息5%計算之利息。
三、被上訴人則以：兩造之母親張葉文妹往生時，因父親張吉森
    仍在世，母親之遺產乃遵照父親之指示分配完畢，被上訴人
    各自領取約95萬元，所分得之數額，均未超過應繼分，無所
    謂侵害上訴人繼承權之情事。至上訴人則與父親協議，將其
    分得之遺產，贈與父親，而父親再就母親曾赴大陸與上訴人
    同住之花費10萬元給付上訴人。是遺產既已分割完畢，已無
    遺產，何來分割遺產可言。又縱認上訴人向父親表示不要母
    親之遺產非為「贈與」，亦係繼承人於遺產分配協議時「放
    棄」或「處分」其應繼分額，於雙方意思表示合致時發生效
    力，上訴人既已「放棄」或「處分」其應繼分額，事後自不
    得再向被上訴人請求分配遺產。再上訴人於本院審理中追加
    依民法第185條之規定，請求侵權行為損害賠償請求權，已
    逾2年時效等語，資為抗辯。並答辯聲明：上訴及追加之訴
    均駁回。
四、經查，被繼承人即兩造之母張葉文妹於90年4 月13日死亡，
    向財政部台灣省北區申報之遺產為5,341,264 元，惟經本院
    函查結果為5,365,425 元，其中存於華南商業銀行（下稱華
    銀）永和分行之活期儲蓄存款為164,670元、定期存款1,927
    ,596 元、外匯轉存美金10,170元（折合新台幣342,516元）
    ；中華郵政股份有限公司板橋郵局（下稱郵局）定期存款1,
    994,195元、活期存款170,313元，花蓮區中小企業銀行（花
    蓮中小企銀）永和分行766,135 元；又支出張葉文妹之喪葬
    費50萬元，兩造及其父親張吉森共5 人為其繼承人等情，為
    兩造所不爭執，並有有戶籍謄本、財政部台灣省北區國稅局
    遺產稅免稅證明書、華銀福和分行93年11月12日華福和字
    第228號函及存摺存款交易明細帳、94年1月18日華福和字
    第13號函、外匯活期存款存摺、郵局93年11月26日板營字第
    9351585─001號函檢附定期儲金存單、歷史交易活動詳情表
    、客戶相關資訊查詢、郵局儲金簿、花蓮中小企銀93年11月
    22日蓮銀永字第1381號函檢附交易明細表及轉帳支出暨收
    入傳票、取款憑條在卷可按（見原審板調字57號卷8頁，本
    院1卷71、72、74─78、155頁，本院2卷34、35頁），堪信
    此部分為真實。
五、按繼承權被侵害者，被害人或其法定代理人得請求回復之，
    民法第1146條固定有明文，惟所謂繼承權之被侵害，須自命
    為繼承人者於繼承開始時，即獨自行使遺產上之權利，而置
    其他合法繼承人於不顧，始足當之。查，本件被繼承人張葉
    文妹之遺產，經本院函查結果為5,365,425元，扣除喪葬費5
    0萬元後，再依繼承人5人計算，每位繼承人之應繼分為973,
    085元，則被上訴人3人之應繼分共為2,919,255元；而被繼
    承人張葉文妹之上開遺產中，由被上訴人提領部分為：(一)存
    於郵局存款中，有600,000 元係轉入被上訴人丙○○設於郵
    局之00000000帳號內，為被上訴人所不爭執，並有板橋郵局
    94年1月31日板營字第0940200190號函檢附被上訴人丙○○
    之郵政定期儲金存單在卷可按（見本院1卷157─159頁）；
    (二)存在華銀存款中之1,927,596 元，由被上訴人甲○○名義
    領取後，再分配予被上訴人丁○○，為被上訴人所不爭執，
    並有台灣銀行營業部94年4月28日營一存密字第09400037591
    號函檢附以甲○○為受款人，面額1,927,596 元之支票影本
    為證（見本院2卷4、5頁）；(三)花蓮中小企銀中存款中之350
     ,000 元，由被上訴人丙○○領取，為被上訴人所自承（見
    本院2卷23頁），故被上訴人3人總共取得之遺產為2,877,59
    6元（600,000元＋1,927,596元＋350,000元＝2,877,596 元
     ），顯未逾其3人之應繼分。至被繼承人其餘部分之遺產2,
    487,829元（5,365,425元－2,877,59 6元＝2,487,829 元）
    中，由兩造父親張吉森領取部分為：(一)存於郵局帳號中之1,
    560,789元係轉入張吉森設於郵局之0000000號及00000000帳
    號內，有郵局板橋郵局93年11月26日板營字第9351585-001
    號函檢附郵政定期儲金本息轉存申請書可按（見本院1卷79
    ─82頁）；(二)華銀帳號中之美金10,170元，約新台幣342,51
    6元，有華銀外匯存摺為證（見本院2卷35頁）；其餘部分則
    以被繼承人張葉文妹之名義提領（見本院1卷73頁，本院2卷
    7─9頁），而上訴人就前開兩造父親張吉森領取，或由被繼
    承人名義領取部分，無法舉證證明為被上訴人所侵占，是被
    上訴人3 人所取得者，並未超過其等之應繼分，上訴人空言
    主張其應繼承權為被上訴人所侵害，自不足採信。
六、按繼承因被繼承人死亡而開始。繼承人得隨時請求分割遺產
    ，民法第1147條、第1164條前段定有明文。本件上訴人係被
    繼承人張葉文妹之合法繼承人，依前揭規定固得隨時請求其
    他繼承人分割遺產，惟上訴人於其父親張吉森在世，分配其
    母即被繼承人張葉文妹之遺產時，向父親表示不要母親之遺
    產，此有上訴人與被上訴人甲○○於91年2月24日晚間9時25
    分之對話錄音：「乙○○我問你哦，老爸說：你不要他和媽
    媽的財產。以後的遺產是不是？」「我不要老媽的遺產。」
    可證，並經原法院當庭勘驗錄音帶無訛（見原審卷43、149
    頁）。上訴人對其曾表示不要母親遺產乙節自承不諱，雖辯
    稱：「【法官諭知當庭勘驗錄音帶，問原告（即上訴人）對
    錄音帶內容有何意見？】當時我父親先來問我，說被告三姊
    妹（即被上訴人）要放棄我父親的遺產，爸爸問我放棄母親
    的遺產好不好？我說好，所以後來甲○○來問我，要不要放
    棄老媽的遺產？我才說我不要老媽的遺產」，惟於上訴人與
    被上訴人甲○○對話錄音中，雙方並未談及被上訴人3 人放
    棄父親或母親遺產之條件交換，上訴人復未能舉證以實，自
    難憑信。按兩造之母死亡時，其等父親尚在世，故由父親作
    主分配遺產，實乃人情之常，上訴人在其父親分配母親遺產
    時，向其父親表示不要母親之遺產，此係繼承人於遺產分配
    協議時「放棄」或「處分」其應繼分額，自為法之所許，性
    質上屬債權契約，於雙方意思表示合致時發生效力，姑不論
    上訴人是否有將其應繼分額「贈與」父親之意思，惟上訴人
    既已放棄或處分其應繼分額，事後自不得執此向其他繼承人
    請求分配遺產。
七、上訴人雖主張：兩造之父親張吉森於91年3 月28日台灣板橋
    地方法院91年度易字第575號傷害案件審理中，曾到庭證稱
    ：「．．．他們是因為伊妻（即本件被繼承人）過世後有留
    下遺產，都希望有一份，以前有為小事吵過，但自從伊妻死
    亡後便因遺產之事不和．．」，足證被繼承人張葉文妹之遺
    產尚未分割云云。查，依兩造父親張吉森之上開證言，無法
    為張葉文妹遺產未分割之證明，況若非分割完畢，何以上訴
    人於其父親在世時，不予主張，是其空言主張，亦不足採。
八、上訴人另主張：被上訴人甲○○曾說「媽媽只讓我管，沒讓
    你管，媽媽說誰都不能知道，只有我知道」（見原審卷183
    頁），另被上訴人提出之陳訴狀亦載明「當時連父親都不致
    多問母親錢財動向，被告（即上訴人）還真可膽」（見本院
    1卷128頁），足證遺產並非由父親作主分配云云。查，上訴
    人上開所述，係兩造母親張葉文妹在世時，其對財產管理之
    情形，與其過世後，遺產如何處理無關，並不能因此即謂兩
    造之父親無法作主分配張葉文妹之遺產，故上訴人上開所辯
    ，委無足採。
九、又數人共同不法侵害他人權利者，連帶負損害賠償責任；又
    因侵權行為所生之損害賠償請求權，自請求權人知有損害及
    賠償義務人時起，2年間不行使而消滅，民法第185條第1項
    、第197條第1項定有明文。本件被繼承人張葉文妹90年4月
    13日死亡時，繼承即開始，上訴人之繼承權如有受到被上訴
    人侵害，自斯時起即應知悉，至遲上訴人於其被訴傷害案件
    91年3月7日審理中，已自承要被上訴人將遺產拿出來分（見
    原審卷28頁），顯見自該時起亦應已知悉繼承權為被上訴人
    所侵害，惟上訴人遲至93年8月9日提起本件上訴時始追加依
    民法第185條第1項規定請求，顯已逾2年時效，被上訴人並
    為時效之抗辯，則上訴人依民法第185條第1項規定請求被上
    訴人連帶給付1,048,252元本息，亦屬無據，不應准許。
十、綜上所述，上訴人主張依民法第1146條第1項、第1164條、
    第1144條第1款、第824條第2項第1款、第185條第1項之規定
    ，請求准將被繼承人張葉文妹所遺財產5,341,264元予以分
    割。兩造每人各得1/5。被上訴人甲○○、丁○○、丙○○
    應連帶給付上訴人1,048,252元及自90年4月27日起，至清償
    日止，按年息5%計算之利息，為無理由，不應准許。原審就
    上訴人依繼承回復請求權及請求分割遺產部分，為上訴人敗
    訴之判決，及駁回其假執行之聲請，並無不合。上訴意旨指
    摘原判決不當，求予廢棄改判，為無理由，應予駁回。另上
    訴人追加依民法第185條第1項規定請求部分，亦無理由，應
    予回。
十一兩造其餘攻擊、防禦方法，經審酌後，認與判決結果無涉，
    爰無一一論述之必要，併此敘明。
十二據上論結，本件上訴及追加之訴均為無理由，依民事訴訟法
    449條第1項、第78條，判決如主文。
中　　華　　民　　國　　94　　年　　11　　月　　8 　　日
　　　　　　　　　民事第五庭審判長法　官  林丁寶
　　　　　　　　　　　　　        法　官  陳博享
　　　　　　　　　　　　　        法　官  蔡芳齡
正本係照原本作成。
不得上訴。
中　　華　　民　　國　　94　　年　　11　　月　　14　　日
　　　　　　　　　　　　　　　　　書記官  蔡錦輝
